Inventaris van het archief van het Troepencommando Siam, de Nederlandse Militaire Missie Bangkok en de daarbij gedeponeerde archieven, (1942) 1945-1953
Nationaal Archief, Den Haag
Ministerie van Defensie: Troepencommando Siam, Nederlandse Militaire Missie Bangkok
Mil. Missie Bangkok
1942-1953
merendeel 1945-1953
D14
1.80 meter; 78 inventarisnummers.
Normale geschreven, getypte en gedrukte documenten, geen bijzondere handschriften.
Nationaal Archief, Den Haag
Troepencommando Siam/Nederlandse Militaire Missie Bangkok 1945-1953
Het archief van het Troepencommando Siam / Nederlandse Militaire Missie Bangkok bevat onder ander naamlijsten van overledenen, opgave van KNIL rekruten in Thailand, verklaringen van het hoofd van het kantoor civielrechtelijke zaken tot het verlenen van toestemmingen voor het aangaan van huwelijken (op jaartal), het opsporen van graven en overbrengen van graven en ingekomen naamlijst van het Centraal Informatie Bureau van het Nederlands Indonesisch Rode Kruis van geïnterneerden in diverse kampen. De ingekomen en minuten van uitgaande stukken zijn nader beschreven.
Archiefvorming
Geschiedenis van de archiefvormer
1 Het archief van het Troepencommando Siam/Nederlandse Militaire Missie Bangkok.
In 1942 en 1943 werden vanaf Java en Sumatra ruim 17.000 krijgsgevangenen naar Birma en Thailand getransporteerd om werkzaam te worden gesteld aan de spoorlijn Bangkok-Moulmein. Langs deze "dodenlijn" bevonden zich na afloop van de Tweede Wereldoorlog 144 kerkhoven. Ruim 3.000 Nederlandse krijgsgevangen overleden in Birma en Thailand.
Wanneer het Troepencommando Siam/Nederlandse Militaire Missie Bangkok officieel is opgericht werd niet achterhaald. De vroegst aangetroffen archiefstukken die getekend zijn door het hoofd van de Nederlandse Missie Bangkok, kolonel J.B. Haverkorn van Rijsewijk, dateren van november 1945. Het archiefblok omvat de periode 1945-1953.
Met betrekking tot het ontstaan van een troepencommando kan aan de hand van literatuur
Rijksgeschiedkundige Publicatieën, uitgegeven in opdracht van de minister van Onderwijs en Wetenschappen, kleine serie, Van der Wal; Officiële bescheiden betreffende de Nederlands-Indonesische betrekkingen 1945-1950, Den Haag 1971, register van zaken, eerste deel p. 601; tweede deel p. 611.
worden vastgesteld dat na het bevrijden van grote aantallen geallieerde krijgsgevangenen de KNIL-militairen werden gevormd in troepenverbanden, met het oog op inzet in Nederlands-Indië. Het is dan noodzakelijk een organisatiestructuur in de vorm van een staf actief te hebben in Thailand, mede als schakel met het hoofdkwartier in Nederlands-Indië. Het troepencommando en zijn opvolger, de missie, behartigde de algemene militaire belangen van Nederlands-Indië in Thailand en de huisvesting en verpleging van de militairen.
Daarnaast is er sprake van een Nederlands Detachement KNIL Siam, welke op 6 december 1946 werd opgeheven, waarbij enkele militairen en administratieve zaken overgingen in de missie. Zeer waarschijnlijk heeft het detachement zich bemoeid met de daadwerkelijke vorming van de troepenverbanden in de vorm van een aantal bataljons, het keuren van militairen, kleden, bewapenen, uitrusten en oefenen, alsmede het verschepen ervan naar locaties in Nederlands-Indië. Het leeuwendeel kreeg als bestemming Bali.
Voor de Nederlandse staatsburgers werd met het uitroepen van de onafhankelijkheid van Indonesië op 17 augustus 1945 de situatie daar onveilig en werden zij naar Thailand geëvacueerd.
Op 19 december 1945 arriveerde te Bangkok het schip ss "Staffordshire" met aan boord 1.200 evacués uit Batavia en Bandoeng. Op 22 december arriveerde het ss "Lake Charles Victory" met aan boord 1.700 vluchtelingen uit Semarang terwijl op Nieuwjaarsdag 1946 het ss "Amhurst" met 1.000 personen aankwam in Thailand. Al met al werden in maart 1946 4.640 Nederlands-Indische vluchtelingen geregistreerd, waarvan 2.100 vrouwen, 1.955 kinderen in de leeftijd tot 12 jaar, 365 jongeren tussen 12 en 18 jaar oud en 220 mannen.
1.1 Het Bureau voor Burger-Geëvacueerden.
De evacuatie van burgers vanuit het onveilige Java naar Thailand leidde tot de instelling van de Raad van Bestuur van het Bureau voor Burger-Geëvacueerden (BBG). Hierin namen plaats het hoofd van de Nederlandse Missie in Siam, kolonel J.B. Haverkorn van Rijsewijk; luitenant-kolonel P.G. Mantel, troepencommandant aldaar, en mevrouw M. Ch. Proper-Dogterom. Als adviseur werd majoor B.A. Piets benoemd.
Op 22 december 1945 startte de BBG haar werkzaamheden. Het hoofd van het bureau mr. J. A. Kylstra was verantwoording schuldig aan de Raad van Bestuur.
Het bureau bereidde later eveneens de evacuatie van burgerevacués uit Thailand voor.
Er werden voor de opvang en huisvesting van burgers vier kampen ingericht in Thailand: Emmadorp, een voormalig Japans kamp, 8 kilometer ten zuiden van het militaire kamp Tamuan. Wilhelminadorp, hier werden uiteindelijk zo'n 1.000 mensen opgevangen.
Julianadorp, met ongeveer 700 evacués en Beatrixdorp, het kleinste met 200 inwoners. Alle in de omgeving van Nakorn Pathom.
Als doorgangskampen, dus alleen bedoeld voor de eerste opvang in Bangkok, werden aan de grens van deze stad Irenekamp en Magrietkamp opgezet, terwijl ook de hotels Trocadero en Oriëntal als opvangkamp dienden. Als de stroom vluchtelingen zou indammen konden Irenekamp en Magrietkamp ook als permanent opvangkamp dienen.
De kleine kampen waren gelegen in Pretchburi, Prachai en Cholburi, met elk 100 tot 300 bewoners, en grote kampen te Tamuan (met Kanbury) en Nakom Pathon met 3.400 bewoners en de vrouwenkampen te Tamuan en Nakom Pathon met 1.300 bewoonsters.
De liquidatie van de burgerkampen onder beheer van de BBG werd ingezet nadat op 21 april 1946 het ss "Nieuw Holland" vanuit Bangkok naar Nederland vertrok met aan boord 551 burgerevacués.
Toen de situatie in Indië zich verbeterde werd ook de repatriëring naar Indië op gang gebracht. Tussen maart en augustus 1946 werden alle burgerevacués gerepatrieerd naar Nederland of terug naar Indië. Het kamp Emmadorp te Tamuan werd in juni 1946 afgebroken. In juli 1946 werden Beatrixdorp en Julianadorp opgeheven en in augustus werd als laatste het kamp prinses Irenekamp geliquideerd.
Op 11 september 1946 sloot het kantoor van de BBG.
1.2 De Opsporingsdienst overledenen
De Opsporingsdienst Overledenen (ODO) Birma/Thailand was - onder leiding van de Britse Allied War Graves Unit - belast met het opsporen van graven van overleden Nederlandse krijgsgevangenen en het inrichten van oorlogskerkhoven te Kanchanaburi en Chungkai.
De Nederlandse afdeling van de War Crimes Investigation te Bangkok werd met ingang van 26 oktober 1946 opgeheven.
1.3 Nederlands-Indisch Voorlichtingscentrum Bangkok
Onder verantwoordelijkheid van de Regerings Voorlichtings Dienst en onder leiding van D.J. van Wijnen werd een Nederlands-Indisch Voorlichtingscentrum in Bangkok gerund. Er werd onder zijn leiding een dagblad uitgegeven, De Uitkijk, dat vanaf begin 1946 tot 13 juli 1946 verscheen. De dienst werd in juli 1946, met het vertrek van Van Wijnen naar Java, opgeheven.
Geschiedenis van het archiefbeheer
In dit archief werd aangetroffen het gedeponeerd archief van de BBG. Blijkens het liquidatieverslag van 11 september 1946 werd het archief van dit kantoor deels overgedragen aan de Nederlandse Missie, en deels aan het Nederlands Hoofdkwartier.
Het geheim en niet geheim archief van het Nederlands Hoofdkwartier Koninklijk Nederlands-Indisch Leger, Detachement KNIL Siam werd volgens een aangetroffen proces verbaal in opdracht van de commandant van genoemd detachement in november 1946
Zie inventarisnummer 46 (proces-verbaal d.d. 30 november 1946, nr. 1764/Geheim) van deze inventaris.
geheel vernietigd, met uitzondering van de agenda's en enkele "belangrijke bescheiden". Deze belangrijke bescheiden werden overgedragen aan het hoofd van de Nederlandse Missie.
De verwerving van het archief
Overbrenging van een overheidsarchief
Inhoud en structuur van het archief
2.13
Inhoud
Er zijn inschrijfmiddelen aanwezig en wel 1 brievenboek geheim uit 1946 en 1 brievenboek algemeen uit 1946, daarnaast zijn er alfabetische indexen op naam, onderwerp, bevorderingen, demobilisatie en ontslag.
De alfabetische indexen hebben hun functie als toegang grotendeels verloren omdat gebleken is dat de meerderheid van de stukken waarnaar verwezen wordt in deze indexen niet aanwezig zijn in het archief.
Selectie en vernietiging
Uit het archief werden geen stukken ter vernietiging afgescheiden.
Aanwijzingen voor de gebruiker
Openbaarheidsbeperkingen
Volledig openbaar.
Materiële beperkingen
Een enkel stuk kan in slechte staat verkeren, wat tot gevolg heeft dat het niet geraadpleegd kan worden.
Aanvraaginstructie
Openbare archiefstukken kunnen online worden aangevraagd en gereserveerd. U kunt dit ook via de terminals in de studiezaal van het Nationaal Archief doen. Om te kunnen reserveren dient u de volgende stappen te volgen:
U maakt een profiel aan op www.gahetna.nl, en logt vervolgens in
Via de archiefinventaris (alleen de beschrijvingen met rode nummers) selecteert u het gewenste archiefstuk door op de knop 'Reserveren' te klikken
In het volgende scherm geeft u aan op welke dag u het archiefstuk wilt inzien
Indien u zich bevindt in de studiezaal en een tafelnummer heeft ontvangen kunt u dit nummer vermelden. Als u geen tafelnummer heeft kunt u tafelnummer 777 laten staan
Vervolgens bevestigt u uw reservering door deze te versturen.
Verwant materiaal
Beschikbaarheid van kopieën
Beschrijving van de series en archiefbestanddelen
- Het archief van het Troepencommando Siam/de Nederlandse Militaire Missie Bangkok, 1945-1953, 1
  - Stukken betreffende opslag van Nederlandse goederen bij het Zweedse consulaat in Bangkok en de overname hiervan door de commandant, 1942-1946.; 1; 1 omslag
  - Ingekomen en minuten van uitgaande rapporten, 1945-1946.; 2; 1 pak
  - Ingekomen en minuten van uitgaande stukken, 1945-1953.; 3-64; 45 omslagen 12 stukken, en 5 pakken
    - Stukken betreffende de identificatie van Japanse en Koreaanse oorlogsmisdadigers, 1945., 3
    - Opgave van (nog) niet door de Japanners uitbetaalde salarissen, 1945., 4; 1 stuk
    - Stukken betreffende legerorders, beschikkingen en kennisgevingen van het Departement van Oorlog, 1945., 5
    - Verslag "A short leave spent in Burma, Yunnan and Indo-China with Nai Meng, Nai Sanga and Nai Saard", 1945., 6; 1 stuk
    - Stukken betreffende voorschotten en betalingsregelingen voor het personeel, 1945-1946., 7
    - Stukken betreffende terugstelling in rang, opgelegde straffen, bevorderingen, benoemingen, voordrachten ontslag en het toekennen van de burger status aan ex krijgsgevangenen, 1945-1946., 8; 1 pak
    - Stukken betreffende mededelingen, rekesten en verzoekstaten inzake personele en operationele aangelegenheden, 1945-1946., 9
    - Stukken betreffende de scheepvaartcontrole, alsmede een circulaire van de Nederlands-Indische Scheepvaart Organisatie (NISO), 1945-1946., 10
    - Stukken betreffende het uitgeven van het dagblad De Uitkijk en een instructie voor de redacteur van het dagblad, 1945-1946., 11
    - Namenlijsten van overledenen, 1945-1946., 12
    - Stukken betreffende demobilisatie van personeel en evacuatie uit Thailand, 1945-1946., 13
    - Stukken betreffende de inventarisatie, reparatie en elektriciteitrekeningen van gebouwen, 1945-1946., 14
    - Stukken betreffende de verzorging van de in kampen, onder andere het New Life Camp te Bangkok, aanwezige Javanen. Met plattegronden 1945-1946, 15; 1 pak
    - Opgave van KNIL rekruten in Thailand, z.d., 16; 1 stuk
    - Stukken betreffende gratieverzoeken van militairen n.a.v. opgelegde straffen, 1945-1946., 17
    - Stukken betreffende aanvragen van visa en zegels voor kanselarijrechten, 1945-1946., 18
    - Mededelingen van autoriteiten aan landgenoten na het eindigen van de oorlog, 1945-1946., 19
    - Stukken betreffende verklaringen van het hoofd van het kantoor civielrechtelijke zaken tot het verlenen van toestemmingen voor het aangaan van huwelijken, 1945-1946., 20-27
      - 1945 oktober 28 - 1946 maart 4, nrs. 1-75, 20
      - 1946 maart 4 - 1946 maart 19, nrs. 76-160, 21
      - 1946 maart 20 - 1946 april 20, nrs. 161-230, 22
      - 1946 april 23 - 1946 mei 17, nrs. 231-300, 23
      - 1946 mei 18 - 1946 juni 21, nrs. 301-350, 24
      - 1946 juni 21 - 1946 juli 8, nrs. 353-400, 25
      - 1946 juli 8 - 1946 juli 23, nrs. 401-450, 26
      - 1946 februari 20 - 1946 november 7, nrs. 1-507, 27
    - Stukken betreffende de jeugdzorg en het onderwijs te Thailand 1945-1947, 28
    - Stukken betreffende het solliciteren van en het ter beschikking stellen van personeel voor de Nederlandse Missie te Bangkok, 1945-1947., 29
    - Stukken betreffende de publicaties van de Nederlandse War Graves Registration Yokohama inzake geregistreerde overleden en vermiste krijgsgevangenen, voor Nederlandse onderdanen, 1945-1947., 30
    - Stukken betreffende de verzorging van evacués in de kampen, 1945-1947., 31
    - Stukken betreffende huurcontracten van gebouwen in gebruik van Nederlandse troepen, 1946., 32
    - Stukken betreffende inventarissen van hotels en barakken, 1946., 33
    - Stukken betreffende het afstoten van diverse gebouwen, 1946., 34; 1 pak
    - Overzichten van bruikbare en onbruikbare auto's, 1946., 35
    - Stukken betreffende het beschikbaarstellen van militaire chauffeurs, 1946., 36
    - Stukken betreffende toekenningen van een kostwinnersvergoeding of werktoelage, 1946., 37
    - Circulaire van de legercommandant inzake de oprichting van een Kantoor voor Personeelsbelangen bij het Algemeen Hoofdkwartier, 1946., 38; 1 stuk
    - Brief van de troepencommandant Siam met een mededeling van de chef Generale Staf over de oprichting van het Hoofdkwartier der Nederlandse Troepen te Singapore, 1946., 39; 1 stuk
    - Stukken betreffende het opsporen van graven en het overbrengen van graven, 1946., 40
    - Stukken betreffende het verkrijgen van inlichtingen van deserteurs en vermisten, 1946., 41
    - Stukken betreffende publicaties van de Radio en Publiciteitsdienst Wilhelminadorp, 1946., 42
    - Opgave van militairen die hun gezinnen in Thailand hebben, 1946., 43; 1 stuk
    - Stukken betreffende de bestuursvoering van kampen waarin burger-geëvacueerden zijn ondergebracht, 1946., 44
    - Stukken betreffende de liquidatie van het Detachement KNIL in Thailand, 1946., 45
    - Aanvragen van toegangsbewijzen ten behoeve van inspecties van civiele opslagplaatsen door CONIE personeel naar de Nederlands-Indische eigendommen, 1946., 46
    - Voorstel voor een verbeterde betalingsregeling voor in Thailand achterblijvend personeel, 1946., 47; 1 stuk
    - Stukken betreffende de meldingen van klachten uit de kampen, 1946., 48
    - Regels voor het management van de Nederlandse civiele kampen in Thailand, 1946., 49; 1 stuk
    - Stukken betreffende de diefstal van de gordijnen van de beroepsgoochelaar Andrews die regelmatig optrad voor Nederlandse militairen en evacues, 1946., 50
    - Stukken betreffende herdenkingen van omgekomen Nederlandse krijgsgevangenen op het kerkhof Kanchanaburi met een verslag "Laatste groet aan overleden Nederlanders in Siam", 1946., 51
    - Gezamenlijke mondelinge besprekingen omtrent KMG en AG zaken, 1946., 52; 1 stuk
    - Stukken betreffende een beloning wegens het verlenen van hulp aan Nederlandse krijgsgevangenen aan de Thailandse Maria Sae Decruze, 1946., 53
    - Stukken betreffende de verantwoording van gouvernementsgelden (militaire kassen) voor en na de capitulatie van Nederlands-Indië alsmede de beoordeling van uitgaven ten laste van het land, 1946., 54
    - Verslagen welke de basis vormen van artikelen in de pers met de titel "De Spoorlijn Siam - Burma", en "Langs de Dodenlijn Bangkok - Moulmein", 1946., 55
    - Naamlijsten van Indonesische evacués, 1946., 56
    - Rekesten aan de Nederlandse consul te Bangkok om bemiddeling in echtscheidingszaken, 1946., 57
    - Stukken betreffende de bij Hakkas Assocciation te Bangkok geleende muziekinstrumenten, 1946., 58
    - Verslag over de Nederlandse gemeenschap in Thailand, 1946., 59; 1 stuk
    - Brief van het Nederlands Medisch Hoofdkwartier KNIL betreffende de organisatie medische dienst Koeliekampen, 1946., 60; 1 stuk
    - Stukken betreffende korte economische en handelsberichten Birma van het consulaat der Nederlanden te Rangoon, 1946-1947., 61
    - Stukken betreffende verzoeken om inlichtingen omtrent de mogelijkheid van overbrenging stoffelijk overschotten, 1946-1947., 62
    - Stukken betreffende pak- en verzendlijsten van materieel, voeding, lectuur, sterkte opgave, verzoeken om evacuatie, lijsten achterblijvend personeel en kampreglementen, 1946-1947., 63; 1 pak
    - Stukken betreffende vorderingen op de Thaise regering uit hoofde van door Nederlandse onderdanen geleden oorlogs- en bezettingsschade, 1946-1953., 64; 1 pak
  - Uitgaande liquidatieverslagen aan het Bureau voor Burger-Geëvacueerden, 1946.; 65; 1 omslag
  - Ingekomen communiqués van de Regerings Voorlichtingsdienst te Batavia in Indonesië, 1947.; 66; 1 omslag
  - Ingekomen naamlijsten van het Centraal Informatie Bureau van het Nederlands Indonesisch Rode Kruis van geïnterneerden in diverse kampen, 1947.; 67; 1 omslag
  - Ingekomen en uitgaande stukken van het Centraal Bureau Nationale Inspanning Welzijnsverzorging Indië (NIWIN), Afdeling Buitenland te Den Haag, en het Comité Bangkok, 1949-1950.; 68; 1 omslag
- Inschrijfmiddelen, 2
  - Alfabetische naamindex inzake bevorderingen van militairen, 1946.; 69; 1 omslag
  - Alfabetische naamindex inzake demobilisatie en ontslag, 1946.; 70; 1 omslag
  - Alfabetische index op naam en onderwerp, 1946.; 71; 1 omslag
  - Alfabetische index op onderwerp, 1946.; 72; 1 omslag
  - Brievenboek, geheim van 1946 april 4 - augustus 30, 73; 1 omslag
  - Brievenboek van 1946 september 13 - december 3, met enkele telexberichten, 74; 1 omslag
- Het gedeponeerd archief van het Bureau voor Burger-Geëvacueerden 1945-1946, 3
  - Ingekomen en minuten van uitgaande stukken, 1945-1946.; 75; 1 pak
  - Ingekomen agenda's en notulen van de Raad van Bestuur van het Bureau voor Burger-Geëvacueerden, 1945-1946.; 76; 1 omslag
  - Staten houdende gegevens van burger-geëvacueerden, 1946; 77; 1 omslag
  - Rekesten aan de Raad van Bestuur van het Bureau van Burger-Geëvacueerden inzake de verzorging en opvoeding van kinderen uit huwelijken van militairen met een Thaise vrouw, 1946; 78; 1 omslag